【裁判字號】    97,訴,296
【裁判日期】    971014
【裁判案由】    清償債務
【裁判全文】
臺灣臺南地方法院民事判決               97年度訴字第296號
原      告  丁○○
訴訟代理人  丙○○律師
被      告  乙○○
                      榮民醫院護理部
訴訟代理人  張雯峰律師
訴訟代理人  奚淑芳律師
上列當事人間請求清償債務事件，經本院於民國97年9月23日言
詞辯論終結，判決如下：
    主  文
被告應給付原告新臺幣壹佰壹拾陸萬元，及自民國97年4月18日
起至清償日止，按年息百分之5計算之利息。
訴訟費用新臺幣壹萬貳仟肆佰捌拾肆元由被告負擔。
本判決原告勝訴部分於原告以新台幣參拾玖萬元為被告供擔保後
，得假執行。但被告如以新台幣壹佰壹拾陸萬元為原告預供擔保
後，得免為假執行。
    事實及理由
一、本件原告起訴主張：
（一）兩造曾經為同居情侶關係，在共同生活期間，雙方財務關
      係互相支援，被告多次向原告借款，兩造分手後，於民國
      95年4月11日至葉榮棠律師事務所彙算確認被告尚積欠原
      告150萬元。被告為此簽立切結書，內容載明：「立切結
      書人乙○○與丁○○間債務關係，經雙會算確認為新台幣
      150萬元，立切結書人切結自95年5月1日起，於每月2日前
      各給付2萬元至全部清償為止，其中如有一期不履行視為
      全部到期」（以下簡稱為系爭切結書）。詎料，被告自96
      年10月1日起未依約清償，尚欠借款116萬元，迭經催討無
      效，故提起本訴。
（二）系爭切結書係於95年4月11日由被告親自開車，搭載原告
      及雙方友人甲○師姐，至葉榮堂律師事務所，由雙方及葉
      律師共同討論會算後，葉榮堂律師親自書寫切結書，並經
      被告確認後，由被告簽名，並無任何強迫之行為。且被告
      亦依約履行17期，合計34萬元，足證系爭切結書內容之真
      正。又系爭切結書，係被告於93年12月24日自行委託會計
      師陳美宇製作之明細表為基礎，因兩造資金往來次數頻繁
      ，且因共同生活，無法詳細明確計算，故原告亦同意彙算
      結果，系爭切結書既為被告自行委託會計師計算，其內容
      應為可採。
（三）原告借貸給被告之金額共計3,348,579元，其明細如下：
    1.代償被告借款之部分：銀行借款1,359,882元，信用卡借
      款282,607萬元，汽車借款97,050元，合計1,739,539元。
    2.代償會款部分：1,549,040元。
    3.代償四嫂借款：6萬元。
（四）被告還給原告之金額共計2,170,633元，其明細如下：
    1.房屋抵債：60萬元。
    2.郵政壽險滿期金：30萬元。
    3.匯出款項:555,000元。
    4.簽立切結書後交付：34萬元。
    5.薪資清償:375,633元。
      原告管理被告薪資兩造不爭執金額為805,483元，但原告
      從該薪資中代被告支付款項為429,850元，差額為375,633
      元。
    6.借款3,348,579元，還款2,170,633元，以上總計被告尚欠
      原告1,177,946元。
（五）綜上所述，兩造共同生活期間，被告總共積欠原告1,177,
      946元，故原告爰依消費借貸之法律關係，請求：（１）
      被告應給付116萬元及自起訴狀繕本送達翌日即97年4月18
      日起至清償日止，按年息百分之5計算之利息。（２）原
      告願供擔保請准宣告假執行。
二、被告則抗辯：
（一）我國消費借貸，以物之交付為消費借貸之生效要件，即金
      錢借貸契約是否存在，應由貸與人應就除雙方合意之外就
      交付金額之事實負舉證責任。又參照最高法院88年度台上
      字第1346號判決，消費借貸金額，應以貸與人實際交付借
      用人之金額為準，非當然為「切結書」所表示之額度，縱
      令切結書中載明「已實收」若干金額者，亦難憑以證明貸
      與人有實際交付之事實。亦即，貸與人不能僅憑切結書之
      記載即認已盡舉證責任。綜觀卷內資料，原告對於借款之
      交付時間及地點均未盡舉證責任。
（二）兩人相識進而交往並同居於被告家中，其房租、飲食以及
      日常生活費用多半為被告支付，因原告之工作不固定因此
      原告顯少支付房租及其他生活費用。92年7月間被告積欠
      銀行共計1,639,539元之情形為原告所知悉，原告即以幫
      忙被告理財以及償還前開債務為由，要求被告之薪資存褶
      與印章交由保管及管理財務，後被告發現每月之薪資被提
      領殆盡，該部份究為支付雙方生活費用或為清償前開被告
      原有債務，原告並未詳實說明，原告若有自行出資為被告
      償還債務，其償還之時間、方式以及金額應負舉證責任。
（三）兩人分手後，原告心有不甘即於95年4月初不斷到被告工
      作之醫院騷擾、恐嚇、傷害被告，並強迫被告簽署切結書
      ，被告始於95年4月11日簽立切結書，但實際上兩人並未
      彙算雙方間之債權債務。被告為息事寧人即於95年5月至
      96年9月每月均匯款2萬元予原告，嗣後經親友提醒，被告
      才查閱自己交易明細及還款單，發現原告除於92年8月15
      日匯給被告50萬元清償貸款外，原告究竟是利用被告自身
      之帳戶內款項還款或原告有提出自己之金錢來為被告還款
      ，實為不明，且會款部份均為被告自行給付及處理，並未
      由原告代墊，被告實不明白原告何以表示會款部份代墊
      150萬元，誠屬無稽。
（四）又退萬步言，如認為兩造間有借貸關係，被告已陸續交付
      原告多筆款項，此部份應予扣除，且扣除後被告已無積欠
      原告任何款項，茲分別說明如下：
    1、92年8月18日被告將所有嘉義市○○段車店小段45地號土
       地，以及其上2338建號鋼筋混凝土造建物之二樓14.5坪
       小套房登記移轉於原告，以房地價金85萬元抵銷借款。
    2、93年3月l日郵局滿期保險金30萬元交予原告。
    3、被告陸陸續續匯款原告555,000元：94年2月1日匯款予原
       告32萬元；94年3月1日至95年l月2日每月匯款2萬，共11
       筆計22萬元；95年2月6日匯款予原告1萬元；95年4月3日
       匯款5千元予原告。
    4、此外，被告整理92年9月至93年12月間之收入為891,424
       元，支出為3,300,719元，兩者相差為2,409,295元，後
       被告清償給原告之總額為3,383,721元，早已超過前揭收
       入及支出之相差額。因此被告早已無積欠原告任何款項
       ，原告所述並不實在。故提出聲明：（１）駁回原告之
       訴及假執行之聲請。（２）如受不利益之判決，願供擔
       保請准免為假執行。
三、兩造不爭執之事項：
（一）兩造於95年4月11日至葉榮棠律師事務所簽立切結書乙份
      ，其內容為：「立切結書人乙○○與丁○○間債務關係，
      經雙方會算確認為新台幣150萬元，立切結書人切結自95
      年5月1日起，於每月2日前各給付2萬元，至全部清償為止
      ，其中如有一期不履行視為全部到期。立切結書人：乙○
      ○」。
（二）被告於95年5月至96年9月止，每月均匯款2萬元予原告，1
      7期，共34萬元，96年10月2日起未繼續匯款。
四、得心證之理由：
    茲將兩造之爭點一一說明如下：
（一）被告於95年4月11日簽立切結書時是否遭受脅迫所致？
    本件原告起訴主張兩造於95年4月11日在葉榮棠律師事務
      所簽立系爭切結書，依該切結書記載內容記載：「立切結
      書人乙○○與丁○○間債權債務關係，經雙方會算確認為
      新台幣150萬元，立切結人切結自95年5月1日起，於每月
      2日前各給付2萬元，至全部清償為止，其中如有一期不履
      行視為全部到期，立切結書人：乙○○，台南縣新營市○
      ○路8號10之3樓」，被告對系爭切結書之真正並不爭執，
      惟抗辯是遭脅迫所簽立云云。
    按當事人主張有利於己之事實者，就其事實有舉證之責任
      。但法律別有規定，或依其情形顯失公平者，不在此限，
      此民事訴訟法第277條定有明文。被告既抗辯系爭切結書
      遭脅迫所簽立，自應對於該事實負舉證責任。被告對該事
      實所提出之證據為證人嚴林淑真、林裕茹及甲○之證詞並
      被告遭原告毆打及被告罹患憂鬱症之診斷證明書。經查：
      證人嚴林淑真證稱：「沒有在醫院看過原告，只是在被告
      住處有看過原告，95年農曆過年後詳細日期不記得，下午
      4 、5點時，當時我要去買炒飯，順便幫被告買，當時有
      看到原告在敲打被告住處的門，後來我就離去，沒有做任
      何處理就離開，除此以後就沒有再看過原告，此外，在醫
      院有接過原告打來的電話，因為我們的電話可以擴音，可
      以聽到原告要債的聲音」、「有看過被告手上有咬痕，是
      原告咬的，當時我們有叫被告到醫院驗傷」「95年間被告
      接到原告的電話就以淚洗面，有點不想活」（見本卷第97
      -98頁）；證人林裕茹到院證稱：「有聽過原告打電話找
      被告，原告打電話說怎麼沒有匯錢來，錢怎麼不給我」（
      見本卷第99頁）。證人甲○到院證稱：「95年4月11日簽
      立切結書時我有在場，簽的時候除了我、兩造及葉榮棠律
      師在場... 」，而證人甲○對於其餘細節均答稱不知情（
      見本卷第218-219頁）。依上述三名證人之證詞，僅能證
      明原告曾經以電話多次向被告催討債務，雙方交惡感情生
      變，但依其所述情節均尚未至強暴脅迫之程度。再被告提
      出行政院衛生署嘉義醫院之診斷證明書證明被告係遭脅迫
      簽立切結書，惟該診斷證明書所應診之時間在94年6月1日
      ，係於簽立切結書之後所為，故此並不能證明在簽立系爭
      切結書之際遭強暴脅迫。又因兩造為情侶關係，在感情生
      變之際發生口角或肢體衝突（即在被告手上留下咬痕）等
      情，在所難免，而三名證人之證詞均無法證明被告身體所
      受之傷害與系爭切結書之簽立有何因果關係，亦難因此證
      明被告簽立系爭切結書遭脅迫所致。再被告提出陳文勝腦
      神經內科及灣橋榮民醫院之診斷證明書為證。惟查：依該
      診斷證明書僅能證明被告罹患焦慮、憂鬱症及適應不良（
      見本卷第68-69頁），但此仍無法遽為證明此與簽立系爭
      切結書有何關聯。從而，本院審酌被告所提出之證據均無
      法證明系爭切結書乃遭原告強暴脅迫所簽，故被告此部分
      抗辯並不可採。
（二）被告於95年4月11日當時是否積欠原告150萬元？
      被告抗辯切結當日並無彙算，切結書所載之金額並不實在
      ，並主張借貸契約為要物契約，應由原告就交付金錢之事
      實負舉證責任云云。惟兩造為情侶，同居期間斷斷續續長
      達二年半，期間兩造生活費用、會款、信用卡款項、車貸
      等金錢財務彼此支援混淆，在感情穩定相愛之際雙方本意
      或為餽贈或為借貸亦難以釐清，因雙方於共同生活之際均
      未有彙算，以致財務混淆不清，致使分手後委託會計師計
      算，因此兩造間在共同生活之際確實有交付金錢或代償等
      行為，後來才彙算簽立切結書，此與單純簽立借據而實際
      上有無交付金錢有所爭執而應由借款人負交付金錢舉證責
      任之情形迥然不同。本院審酌上情，認兩造間同居期間既
      有金錢財務互相支援彼此代償等情，為被告所不爭執，顯
      見原告已舉證證明借貸契約之要物性，嗣後經過彙算簽立
      切結書，自應以切結書所載金額為準，被告抗辯切結書所
      載金額不實，自應由被告負舉證責任。經查：系爭切結書
      為兩造同赴律師事務所所簽，簽立當時被告並無反對之意
      思表示，且事後自95年5月起至96年9月止，亦依約分期每
      月給付原告2萬元，依社會常情及一般經驗法則，若切結
      書所載金額為不實，被告何以依約給付長達17期，此顯然
      與常情不合。況綜觀被告所提出之證據，亦無法舉證證明
      系爭切結書有何不實，其抗辯自難為採。故應認系爭切結
      書所載內容為真實，被告於95年4月11日當時確實積欠原
      告150萬元之債務。
（三）原告得向被告請求之金額為何？
      兩造於95年4月11日彙算出被告積欠原告150萬元，而被告
      亦簽立切結書承諾自95年5月1日起每月給付原告2萬元至
      全部清償之日止，而被告亦已給付原告17期合計34萬元等
      情為雙方所不爭執，故被告尚積欠原告116萬元（即150萬
      元-34萬元=116萬元）未清償等事實堪以認定。
（四）綜上所述，原告與被告於95年4月11日彙算出共同生活期
      間被告共積欠原告150萬元，被告簽立切結書願自95年5月
      份起按月給付原告2萬元，而被告業已給付17期共計34 萬
      元，尚積欠原告116萬元未償還。從而，原告爰依雙方借
      貸之法律關係，請求被告給付116萬元及自起訴狀繕本送
      達翌日即97年4月18日起至清償日止，按年息百分之5計算
      之利息，於法有據，應准許之。
五、假執行之宣告：兩造均陳明願供擔保，請准宣告假執行及免
    為假執行，經核並無不合，分別酌定相當之金額准許之。
六、兩造其餘攻擊防禦方法，均對於判決之結果不生影響，爰不
    一一贅述之，末此敘明。
七、末按訴訟費用，由敗訴之當事人負擔；又法院為終局判決時
    ，應依職權為訴訟費用之裁判，分據民事訴訟法第78條及第
    87條第1項規定。經核本件應徵之第一審訴訟費用為裁判費
    為12,484元，有卷附之裁判費收據可稽，爰併依職權確定被
    告應負擔之訴訟費用如主文第2項所示。
八、據上論結，本件原告主張為有理由，爰依民事訴訟法第78條
    、第87條第1項、第390條第2項及第392條第2項之規定，判
    決如主文。
中    華    民    國    97    年    10    月    14    日
                           民事第二庭   法  官  田玉芬
以上正本證明與原本無異。
如對本判決上訴，須於判決送達後20日內向本院提出上訴狀。
中    華    民    國    97    年    10    月    14    日
                                        書記官  劉紀君


司法院資訊處製作；財團法人民間司法改革基金會備份。
